【裁判字號】    95,訴,980
【裁判日期】    951220
【裁判案由】    分配表異議之訴
【裁判全文】
臺灣士林地方法院民事判決               95年度訴字第980號
原      告  甲○○
被      告  國泰世華商業銀行股份有限公司
法定代理人  乙○○
訴訟代理人  丙○○
上列當事人間分配表異議之訴事件，本院於民國95年12月6 日言
詞辯論終結，判決如下：
    主  文
原告之訴駁回。
訴訟費用由原告負擔。
    事實及理由
壹、程序方面：
    按債權人或債務人對於分配表所載各債權人之債權或分配金
    額有不同意者，應於分配期日1 日前，向執行法院提出書狀
    ，聲明異議；異議未終結者，為異議之債權人或債務人，得
    向執行法院對為反對陳述之債權人或債務人提起分配表異議
    之訴，強制執行法第39條第1 項、第40條第1 項分別定有明
    文。經查，本件被告國泰世華商業銀行股份有限公司（以下
    簡稱國泰世華銀行）以台灣板橋地方法院95年度票字第1546
    號確定之本票裁定、91年度促字第40962 號、95年度促字第
    8865 號 、本院91年度促字第19890 號確定之支付命令為執
    行名義，聲請拍賣原告及訴外人王正修共有坐落於台北縣汐
    止市○○段橫科小段32-22 地號、32-9地號及其上門牌號碼
    台北縣汐止市○○街35號4 樓房屋，經本院民事執行處以94
    年度執字第24237 號、95年度執字第15283 號、95年度執助
    字第1283號強制執行事件受理在案（95年度執字第15283 號
    、95年度執助字第1283號均併入94年度執字第24237 號併案
    執行），嗣該不動產於民國95年6 月7 日以新台幣（以下同
    ）3,961,000 元拍定，本院民事執行處於95年7 月13日製作
    分配表，定期於95年9 月6 日實行分配，依該分配表所示，
    原告於第5 順位抵押權所得分配之金額為370 萬7,532 元，
    原告對上開分配之金額有異議，於分配期日前之95年8 月1
    日向本院執行處聲明異議，被告反對更正分配表，本院民事
    執行處於95年8 月25日通知原告應於文到之日起10日內起訴
    並向該處為起訴之證明，該通知於同年月30日送達原告，原
    告於同年9 月8 日向本院提起本件分配表異議之訴，此經本
    院依職權調取上開民事執行卷宗核閱無訛，核原告提起本件
    分配表異議之訴，合於法律規定，先予敘明。
貳、實體方面：
一、原告起訴主張：原告與訴外人王正修共同擁有坐落於台北縣
    汐止市○○段橫科小段32-22 地號、32-9地號及其上門牌號
    碼台北縣汐止市○○街35號4 樓房屋（以下簡稱系爭不動產
    ），應有部分各2 分之1 。原告於81年4 月間曾配合訴外人
    王正修共同向被告前身台灣第一信託投資股份有限公司借款
    200 萬元，經償還約150 萬元後，尚有本息共計609,894 元
    未清償，原告應負擔一半債務計304,947 元，惟不知名之人
    私下偽造原告簽名印文，簽訂抵押權設定契約書，於系爭不
    動產上設定240 萬元之抵押權，並申領他項權利證明書，該
    抵押貸款未經本人親自辦理，銀行作業不符法定要求。另訴
    外人王正修先後於93年5 月及9 月間為訴外人北一牙醫診所
    擔任保證人，向被告借款320 萬元及170 萬元。因上開債務
    未清償，被告聲請就系爭不動產強制執行，拍賣所得3,961,
    000 元，原告分得一半，為1,980,500 元，除執行費4,919
    元、稅金270,332 元，所餘金額1,710,168 元，分配表誤將
    訴外人王正修其他保證債務及執行費列入分配，被告因而分
    得120 萬元，原告只分得502,793 元，實則原告扣除執行費
    、稅金、應償還被告之債務304,947 元外，應分得1,401,
    072 元，比原分配少898,279 元，顯屬錯誤，爰訴請更正分
    配表等語，並聲明：本院94年度執字第24237 號強制執行事
    件，對被告由原告處分配120 萬元之債權額，應減為304,
    947 元，並將其減少金額895,000 元，改分配予原告。
二、被告則以：
  (一)本件抵押權設定登記係原告及外人王正修自行共同委託代書
    辦理，原告並出具所有權狀、戶政事務所核發之印鑑證明等
    文件予代書持往辦理，可資證明印鑑之真正，如原告主張為
    虛偽，應由原告負舉證責任。又原告當時係申請房屋抵押借
    款，被告須於原告簽具借據並完成抵押權設定後，始有撥貸
    可能，原告既不否認借款之存在，何以否認知悉抵押權設定
    之事實？又系爭不動產由原告自住，何以原告於現場查封時
    未提出異議？況比對貸款申請書、借據、本票之印鑑與抵押
    權設定契約書上印文同一，可證原告不僅知悉且協同辦理本
    案抵押權設定登記。
  (二)抵押權之發生及其權利內容均以登記為生效要件，並於登記
    後發生公示效力。本案抵押權擔保之內容既已明白載明於抵
    押權存續期間即81年4 月18日起至111 年4 月11日及最高限
    額240 萬元之範圍內，以所有權之全部擔保原告及訴外人王
    正修之債務，被告對於原告及訴外人王正修之債權於240 萬
    元之限額內即得優先受償。查訴外人王正修除上開房貸滯欠
    餘額外，於抵押權存續期間尚有2 筆借貸本金餘額分別為
    2,367,657 元、1,246,618 元之債權，並經原告取得終局執
    行名義聲請一併執行受償，原告主張上開債務非抵押標的物
    擔保效力所及，顯不可採等語置辯。
  (三)並聲明：原告之訴駁回。
三、兩造不爭執之事實：
  (一)原告與訴外人王正修於81年4 月13日共同簽立借據及本票，
    向被告前身台灣第一信託投資股份有限公司借款200 萬元。
  (二)上開借款本息餘額（利息違約金計算至95年6 月19日）為
    609,894 元。
  (三)台北縣警察局汐止鎮戶政事務所81年3 月31日印鑑證明（第
    45頁）為真正。
  (四)訴外人王正修即北一牙醫診所於93年5 月14日、95年9 月3
    日簽具本票、綜合授信約定書、保證書，向被告借款230 萬
    元、170萬元。
四、基上不爭執之事實，本件經本院依民事訴訟法第271 條之1
    準用同法第270 條之1 第1 項第3 款規定，整理並協議簡化
    爭點如下（本院95年12月6日言詞辯論筆錄，第51頁）：
  (一)抵押權設定契約書是否真正？
  (二)被告200萬元借款程序是否有瑕疵？
  (三)抵押權範圍是否及於93年間320萬元及170萬元之借款？
五、茲就上述爭點，析述本院得心證之理由如下：
  (一)抵押權設定契約書是否真正？
    本件原告主張系爭抵押權設定契約書非屬真正，惟為被告所
    否認，辯稱係原告及訴外人王正修自行委託代書辦理等語。
    按「依法律之規定，有使用文字之必要者，得不由本人自寫
    ，但必須親自簽名。如有用印章代簽名者，其蓋章與簽名生
    同等之效力。」民法第3 條第1 項、第2 項定有明文。復按
    ，「當事人主張有利於己之事實者，就其事實有舉證之責任
    。」「私文書經本人或其代理人簽名、蓋章或按指印或有法
    院或公證人之認證者，推定為真正。」民事訴訟法第277 條
    前段、第358 條第1 項亦有明文規定。又私人之印章，由自
    己使用為常態，被人盜用為變態，主張變態事實之當事人，
    自應就此印章被盜用之事實負舉證之責任（最高法院86年度
    台上字第717 號判決要旨參照）。經查，系爭不動產設定契
    約書暨其他約定事項（第11頁、第39頁至第42頁）上，均有
    「甲○○」之印文，而上開印文與原告不爭執真正之台北縣
    警察局汐止鎮戶政事務所81年3 月31日印鑑證明（第45頁）
    、本票（第10頁）、借據（附於本院94年度執字第24237 號
    民事執行卷宗）上「甲○○」之印文，以肉眼比對，顯屬同
    一，並為原告所不爭執（參見本院95年12月6 日言詞辯論筆
    錄，第50頁），揆諸前揭法條規定，系爭抵押權設定契約書
    暨其他約定事項上有原告之印文，與簽名生同等效力，推定
    為真正，倘原告主張印文非屬真正，自應負舉證證明。原告
    雖主張其印鑑交付予訴外人王正修，不知其作何用途云云，
    惟原告既未能提出任何證據證明其印文遭盜用以實其說，則
    其空言主張，即非可採，應認系爭抵押權設定契約書為真正
    。
  (二)被告200萬元借款程序是否有瑕疵？
    又原告主張其未親自辦理抵押權設定登記，銀行貸款程序有
    瑕疵云云。惟按，「登記申請書除本規則另有規定外，應由
    申請人簽名或蓋章。由代理人申請者，代理人並應於登記申
    請書或委託書內簽名或蓋章；有複代理人者，亦同。」「土
    地登記之申請，委託代理人為之者，應附具委託書；其委託
    複代理人者，並應出具委託複代理人之委託書。但登記申請
    書已載明委託關係者，不在此限。」土地登記規則第36條、
    第37條第1 項定有明文。經查，系爭不動產設定抵押權時，
    業於土地登記申請書上載明：「本土地登記案之申請，委託
    翁林億代理」等語（第37頁至第38頁），其上蓋有原告及訴
    外人王正修之印文，並附有原告不爭執真正之印鑑證明及身
    分證（第43頁至第46頁），二者互核印文相符，核與上開土
    地登記規則之規定相符，原告主張其未親自辦理即不生登記
    效力，容有誤會。又原告對於簽具借據及本票向被告借款
    200 萬元之事實並不爭執，則被告依據兩造間借貸契約及抵
    押權設定契約，核撥借款予原告，亦難認借款程序有何瑕疵
    可言，原告此部分主張要無足採。另原告主張其就200 萬元
    借款本息餘額609,894 元應僅須負擔一半即304,947 元云云
    ，惟查，原告與訴外人王正修簽具本票列為共同發票人，依
    票據法第5 條第2 項規定，二人以上共同簽名時，應連帶負
    責，且依民法第272條規定，連帶債務人對債權人各負全部
    給付之責任，至原告與訴外人王正修相互間如何分擔債務，
    屬連帶債務人內部分擔之問題，原告尚不得以之對抗被告，
    則原告主張僅負擔一半債務云云，洵屬無據。
  (三)抵押權範圍是否及於93年間320萬元及170萬元之借款？
    又本件原告辯稱抵押權效力應僅及於200 萬元借款，而不及
    於訴外人王正修對被告所負之320 萬元及170 萬元債務云云
    。第按，所謂最高限額抵押權者，乃為預定抵押物應擔保債
    權之最高限額所設定之抵押權。如所預定擔保之債權非僅限
    於本金，而登記為本金最高限額新台幣若干元，其約定利息
    、遲延利息及約定擔保範圍內之違約金，固為抵押權效力之
    所及，但仍受最高限額之限制，故其約定利息、遲延利息及
    違約金連同本金合併計算，如超過該限額者，其超過部分即
    無優先受償之權（最高法院85年台上字第2065號判例要旨參
    照）。又抵押權所擔保之債權，其種類及範圍，屬於抵押權
    之內容，依法應經登記，始生物權之效力，但如因內容過於
    冗長，登記簿所列各欄篇幅不能容納記載，可以附件記載，
    作為登記簿之一部分。因此關於最高限額抵押權所擔保之債
    權，雖未記載於土地登記簿，然於聲請登記時提出之最高限
    額抵押權設定契約書，有該項債權之記載者，此契約書既作
    為登記簿之附件，自為抵押權效力所及（最高法院84年台上
    字第1967號判例參照）。經查，本件本金最高限額抵押權載
    明權利價值240 萬元、存續期間自81年4 月18日起至111 年
    4 月17日止，抵押義務人兼債務人為原告及訴外人王正修，
    抵押權設定契約書其他約定事項第1 條記載：「擔保物提供
    人所提供本抵押物之擔保範圍包括債務人對抵押權人台灣第
    一信託投資股份有限公司（包括總行及各分支機構）現在（
    包括過去所負現在尚未清償）及將來所負之借款、票據、保
    證、損害賠償等暨其他一切債務，即在本抵押權設定契約書
    所定債權本金最高限額以內之清償及其利息、遲延利息，違
    約金、實行抵押權費用之給付以及因債務不履行而發生之全
    部損害之賠償」」等語（第41頁），並以附件記載作為登記
    簿之一部，而上開抵押權擔保之債務人即訴外人王正修於最
    高限額抵押權存續期間內之93年5 月14日、95年9 月3 日，
    以獨資商號「王正修即北一牙醫診所」之名義，其本人並擔
    任連帶保證人，向被告借款230 萬元、170 萬元之事實，有
    本票、綜合授信約定書、保證書等附於本院94年度執字第
    2423 7號民事執行卷宗可稽，並為兩造所不爭執，依前揭說
    明，該等借款債務於本金最高限額範圍內，自為系爭抵押權
    效力所及而得優先受償。
六、綜上所述，系爭抵押權設定契約書為真正，原告及訴外人王
    正修為抵押義務人兼債務人，於抵押權存續期間，對於土地
    登記簿及附件所載之債權於本金最高限額240 萬元之範圍內
    ，均得優先受償，則原分配表記載第一順位抵押權人即被告
    就上開200 萬元、320 萬元、170 萬元之借款債權本息餘額
    於240 萬元之範圍及執行費優先受償，分配餘額502,793 元
    發還原告，並無不合，原告訴請本院94年度執字第24237 號
    強制執行事件對被告債權額減為304,947 元，並將其減少金
    額895,000 元改分配予原告，為無理由，應予駁回。
七、本件判決基礎已臻明確，兩造其餘之攻擊防禦方法及訴訟資
    料經本院斟酌後，核與判決不生影響，無一一論駁之必要，
    併予敘明。
八、據上論結，原告之訴為無理由，依民事訴訟法第78條，判決
    如主文。
中    華    民    國    95    年    12    月    20    日
                  民事第二庭  法  官  陳玉曆
以上正本證明與原本無異。
如對本判決上訴，應於判決送達後20日內向本院提出上訴狀。
中    華    民    國    95    年    12    月    25    日
                              書記官  蔡雨呈


司法院資訊處製作；財團法人民間司法改革基金會備份。
